臺灣彰化地方法院刑事判決　　　　　　 99年度簡上字第180號
上　訴　人　臺灣彰化地方法院檢察署檢察官
上　訴　人
即　被　告　鄭家和
　　　（原名鄭南鄉）
上列上訴人因被告竊盜案件，不服本院中華民國99年9 月21日99
年度簡字第1415號刑事簡易判決（聲請簡易判決處刑案號：臺灣
彰化地方法院檢察署99年度偵字第5332號），提起上訴，本院管
轄第二審之合議庭，判決如下：
    主  文
原判決撤銷。
鄭家和無罪。
    理  由
壹、證據能力部分：
一、按被告以外之人於審判外之言詞或書面陳述，除法律有規定
    者外，不得作為證據，刑事訴訟法第159 條第1 項定有明文
    。證人鄭南都、蔡喻印、鄭朱能於警詢中所為之陳述，屬審
    判外之陳述，依首揭法條規定，原則上亦無證據能力。然被
    告以外之人於審判外之陳述，雖不符刑事訴訟法第159 條之
    1 至之4 之規定，而經當事人於審判程序同意作為證據，法
    院審酌該言詞陳述或書面陳述作成時之情況，認為適當者，
    亦得為證據。當事人、代理人或辯護人於法院調查證據時，
    知有第159 條第1 項不得為證據之情形，而未於言詞辯論終
    結前聲明異議者，視為有前項之同意，此刑事訴訟法第159
    條之5 亦定有明文。本件被告鄭家和於本院準備程序中對證
    據能力亦不爭執，且至言詞辯論終結前，就前開證人等言詞
    之證據能力亦未聲明異議。再前開證人等之陳述，未經被告
    主張有何非出於自由意志之情形，是本件認為容許其等陳述
    之證據能力，亦無不當，應依刑事訴訟法第159 條之5 之規
    定，認前開證人等上開之證述具有證據能力。
二、次按，被告以外之人於偵查中向檢察官所為陳述，除顯有不
    可信之情況者外，得為證據，刑事訴訟法第159 條之1 第2
    項定有明文。偵查中對被告以外之人（包括證人、鑑定人、
    告訴人、被害人及共同被告等）所為之偵查筆錄，或被告以
    外之人向檢察官所提之書面陳述，性質上均屬傳聞證據。惟
    現階段刑事訴訟法規定檢察官代表國家偵查犯罪、實施公訴
    ，依法其有訊問被告、證人及鑑定人之權，證人、鑑定人且
    須具結，而實務運作時，檢察官偵查中向被告以外之人所取
    得之陳述，原則上均能遵守法律規定，不致違法取供，其可
    信度極高，職是，被告以外之人前於偵查中已具結而為證述
    ，除反對該項供述得具有證據能力之一方，已釋明「顯有不
    可信之情況」之理由外，不宜以該證人未能於審判中接受他
    造之反對詰問為由，即遽指該證人於偵查中之陳述不具證據
    能力。本件證人鄭南都於檢察官偵查中所為之陳述，被告未
    曾提及檢察官在偵查時有不法取供之情形，亦未釋明上開證
    人之供述有顯不可信之情況，依上說明，其於偵查中之證言
    自具有證據能力，合先敘明。
貳、實體部分：
一、公訴意旨略以：被告為鄭南都之兄，竟意圖為自己不法之所
    有，於民國99年5 月21日下午4 時許，前往鄭南都位在彰化
    縣溪州鄉成功村下寮巷2 號住處旁之空地，見鄭南都所有之
    車牌號碼QB-1580 號自小貨車停放在該處，便以衣架開啟該
    自小貨車車門，再以自備之鑰匙欲發動該自小貨車而竊取之
    ，嗣因引擎無法發動，被告遂委請不知情之鄭朱能、蔡喻印
    協助推車，因而竊取上開自小貨車得手，因認被告涉有刑法
    第320 條第1 項之普通竊盜罪嫌等語。
二、按犯罪事實應依證據認定之，無證據不得認定犯罪事實；不
    能證明被告犯罪者，應諭知無罪之判決，刑事訴訟法第154
    條第2 項、第301 條第1 項分別定有明文。又刑事訴訟法上
    所謂認定犯罪事實之證據，係指足以認定被告確有犯罪行為
    之積極證據而言，如未能發現有相當證據或證據不足以證明
    ，自不能以推測或擬制之方法以為裁判基礎，而認定不利於
    被告之事實，需依積極證據，苟積極證據不足為不利被告之
    認定時，即應為有利於被告之認定，更不必有何有利之證據
    ；所謂「積極證據足以為不利被告事實之認定」，係指據為
    訴訟上證明之全盤證據資料，在客觀上已達於通常一般之人
    均不致於有所懷疑、而得確信被告確曾犯罪之程度；若未達
    到此一程度，而有合理之懷疑存在時，即無從為有罪之確信
    。而訴訟上所得之全盤證據資料，固不以直接證據為限，間
    接證據亦應包含在內，惟採用間接證據時，必其所成立之證
    據，在直接關係上，雖僅足以證明他項事實，而由此他項事
    實，本於事理之作用足以證明待證事實者，方為合法，若憑
    空之推想，並非得採為證據資料之間接證據，最高法院29年
    上字第3105號、40年臺上字第89號、30年上字第816 號及32
    年上字第67號、76年臺上字第4986號判例已明揭斯旨，足資
    參酌。再者，刑事訴訟法第161 條第1 項明文規定：「檢察
    官就被告犯罪事實，應負舉證責任，並指出證明之方法。」
    ；因此，檢察官對於起訴之犯罪事實，應負提出證據及說服
    之實質舉證責任。倘其所提出之證據，不足為被告有罪之積
    極證明，或其指出證明之方法，無從說服法院以形成被告有
    罪之心證，基於無罪推定之原則，自應為被告無罪判決之諭
    知。申言之，刑事訴訟制度受「倘有懷疑，則從被告之利益
    為解釋」、「被告應被推定為無罪」原則所支配，故得為訴
    訟上證明者，無論為直接或間接證據，須客觀上於吾人一般
    社會生活經驗均不致有所懷疑，而達於確信之程度者，且除
    認定被告犯罪之外，無從本於同一事證為其他有利於被告之
    合理推斷，始可以之為不利之認定，倘其證明尚未達於確信
    之程度，而有合理可疑存在時，即難據為被告有罪之認定。
三、本件公訴人認被告涉犯刑法第320 條第1 項之普通竊盜罪嫌
    ，無非係以前揭犯罪事實業據(一)證人鄭南都、蔡喻印、鄭朱
    能於警詢中及證人鄭南都於檢察官偵查中之證述綦詳；(二)並
    有扣案之鑰匙1 支可證，及贓物認領保管單、扣押筆錄、扣
    押物品目錄表等附卷可稽，為其論據。訊據被告固坦承確有
    於起訴書所載時、地，協請鄭朱能、蔡喻印幫忙推車，以便
    發動車子，嗣並駕駛該車外出之事實，然堅決否認有何竊盜
    之犯行，辯稱：「我沒有偷車，我是要趕著去署立彰化醫院
    看病，我有罹患食道癌、阻塞性肺疾病，我媽媽當時也在加
    護病房，我要去看她，因為趕著要用車，才請鄰居、外甥幫
    忙才發動車子；我經常駕駛這台車，這台車的車主是我妹妹
    鄭喜滿的，但有沒有過戶給我弟弟我也不清楚；當天我用車
    回程的時候，還有去北斗鎮那邊加油，車子用完大約當天晚
    上10點多，就還回去開車的地方，那裡本來就是我家；我後
    來有到員生醫院看病」等語。
四、經查：
  (一)按告訴人之告訴，係以使被告受刑事訴追為目的，是其陳述
    是否與事實相符，仍應調查其他證據以資審認，最高法院52
    年臺上字第1300號判例可資參照。次按，刑法上之竊盜罪，
    須意圖為自己或第三人不法之所有，而竊取他人所有物，為
    其成立要件，若行為人祇因暫時之使用而取得之，用後即行
    歸還，既欠缺意思要件，自難以竊盜罪責相繩；又刑法竊盜
    罪之成立，除須有竊取他人財物之行為外，尚以行為人有為
    自己或第三人不法所有意圖之主觀違法要件，始足當之，如
    其目的僅在供自己使用收益，並無不法所有之意圖，即與竊
    盜罪之構成要件不符（最高法院71年度臺上字第7031號、75
    年度臺上字第8 號判決意旨均著有明文）。是行為人客觀上
    縱有取走他人之物之行為，仍須以其主觀上係基於為自己不
    法所有之犯意而為之，即為據為己有之意思進而取走他人之
    物，始足當之；是本件被告是否應以竊盜罪相繩，首應究明
    者，厥為被告主觀上是否有此不法之犯意為斷？
  (二)查被告於99年5 月21日下午4 時許，稱要趕往署立彰化醫院
    就診及探視母親，央請鄰居鄭朱能及外甥蔡喻印幫忙推車，
    而將停於其住處彰化縣溪州鄉成功村下寮巷2 號旁空地上，
    車牌號碼QB-1580 號自小貨車駛走等情，業據證人鄭朱能、
    蔡喻印於警詢中之證述明確（見警卷第8 頁反面、第9 頁反
    面），核與被告上開自白相符，自堪信為真實。而系爭車輛
    原為其等之妹鄭喜滿之夫所有，妹夫過世後，鄭喜滿將系爭
    車輛交由兄長們使用，目前登記為鄭南都所有；案發時被告
    與告訴人均共同住於彰化縣溪州鄉成功村下寮巷2 號等情，
    亦有車號查詢汽車車籍、全戶戶籍資料查詢結果、個人基本
    資料查詢結果在卷可稽（見本院卷第28至30頁），告訴人對
    此事實亦不爭執，是被告所辯系爭車輛平常就有在開，伊認
    為是伊妹妹鄭喜滿的等語，尚非無稽；其次，倘被告確有竊
    取自家車輛之犯意，其不擔心為人發現，竟反特意找人幫忙
    ，無異將竊盜犯行公諸於世，徒留目擊證人為人追緝？初已
    與一般竊案乃秘密進行之類型迥異；尚且，系爭車輛係被告
    於當日晚上10、11時許間，自行駕車返還，並停放於原址即
    住處旁空地，其後，始於當晚11時許為警到場查獲，被告於
    查獲前並未知悉已遭鄭南都告訴竊盜等情，亦據被告於警詢
    及本院審理時供承不諱，是被告將系爭車輛開回原地時，既
    然不知自己已成為竊盜罪之嫌疑犯，其主觀上乃將使用完畢
    之自家車輛開回原處停放，何有意圖為自己不法所有之犯意
    ？若然被告係有意竊取系爭車輛，其目的無非據為己有，或
    販賣予他人使用，否則如何能謂取得該車輛之財產價值？其
    於下午4 時許將系爭車輛開走，復於當日晚上10、11時許間
    即行返還，前後不過數小時，既未將該車輛予以藏匿，亦未
    轉售牟利，如何能謂其有行竊之動機與目的？既於使用後自
    行歸還，顯然無從排除被告確係基於單純使用之目的而駛走
    系爭車輛之可能。
  (三)再者，被告之母鄭何鍛妹於99年5 月6 日至99年6 月1 日期
    間，曾在行政院衛生署彰化醫院住院；被告則於99年5 月21
    日當日下午5 時47分許在署立彰化醫院掛號，晚上7 時12分
    許安排尿液檢驗，7 時42分許完成檢驗報告，8 時6 分許繳
    費；之後，再接續至員生醫院看診，而於晚上9 時41分許，
    由醫生開立處分箋乙節，均有署立彰化醫院99年11月22日彰
    醫病字第0990008540號函、100 年1 月11日彰醫病字第0990
    009352號函及檢附文件、員生醫院99年11月23日九十九員生
    院字第099110020 號函及檢附文件附卷可證（見本院卷第37
    至39、63至66），顯見，被告確有於案發當日先後前往上開
    署立彰化醫院及員生醫院看診之事實，應無疑義；是對照被
    告離開住處之時間約為下午4 時許，回到住處之時間則為當
    晚10、11時許之間，扣除必要之車程及掛號、領藥之等待時
    間，被告所辯伊要開車去署立醫院探視母親及就診，之後又
    有到員生醫院看病等語，難認有何悖於實情之處？何況，以
    時間之緊密銜接，適足以認定被告確係基於特定之使用目的
    而開走系爭車輛，其直接前往醫院就診，嗣並於當日晚上看
    診結束後，直接返家停放該車，絲毫未有企圖隱匿車輛下落
    ，或前往他處尋覓銷售管道、繞道兜售車輛之行為，在在均
    至為灼然，豈有竊車之主觀意思？徵諸，告訴人鄭南都於本
    院審理時陳稱：「我不要告了，對於被告稱是一場誤會，沒
    有意見，我接受被告的說法。」等語（見本院卷第71頁反面
    及第72頁），足見告訴人於案發後，或因被告未事先告知及
    未取得告訴人之同意，而自行駕駛告訴人所有之車輛，致使
    告訴人因此心生不滿，此觀於鄭南都於檢察官偵查中證稱：
    「我不願意和解，也不要撤回告訴，而且吸毒的人不值得原
    諒，他之前也亂告我很多件。」等語（見99年度偵字第5332
    號卷第頁13），益證告訴人對被告之氣憤，由來已久，冰凍
    三尺非一日之寒，不無假藉本件給予被告一個教訓之意；然
    而，此與被告是否本於不法所有之犯意而竊取系爭車輛，誠
    屬二事，尚難驟以此證詞據為不利於被告之認定。
  (四)至被告於原審所提出之和解書是否為真，因與本件被告所為
    是否成立竊盜罪無涉，且告訴人亦於本院審理時陳明和解書
    上之印章是真的，是伊女兒拿去蓋的，蓋章的當時伊有在場
    等語（見本院卷第73頁），此部分究有無成立犯罪，自應由
    檢察官另行依法偵查認定。
五、綜上所述，被告於客觀上縱有未經所有人鄭南都之同意而駛
    走系爭車輛，然被告既無不法所有之犯意，客觀上亦無其他
    足認有據為己有之犯行，已如前述，其復於本院準備程序時
    供承，於回程時有在彰化縣北斗鎮加油乙節，顯見被告與一
    般竊車代步者，當汽油用罄即隨處丟棄車輛之情形不同，足
    認其確以駕駛自家車輛之主觀認識而為之，洵堪認定。本件
    除告訴人於警、偵訊之指訴外，尚無其他直接與間接證據可
    資佐證，檢察官對於起訴之犯罪事實，所提出之證據尚無法
    排除合理之懷疑，即使人產生確信之程度，不足為被告有罪
    之積極證明，自不得僅憑告訴人不利於被告之指訴，而遽為
    被告不利之認定；此外，復查無其他積極證據足認被告有何
    竊盜之犯行，不能證明被告犯罪，揆諸首揭法律條文及判例
    說明，自應諭知被告無罪之判決，以免冤抑。
六、末按，檢察官聲請以簡易判決處刑之案件，經法院審理後認
    為應諭知無罪判決者，應適用通常程序審判之，刑事訴訟法
    第45 2條及第451 條之1 第4 項但書第3 款分別定有明文。
    原審疏未審酌卷內事證，引用檢察官聲請簡易判決處刑書，
    認被告涉犯刑法第320 條第1 項之普通竊盜罪，遽為被告有
    罪之認定，容有未洽；檢察官上訴意旨認原審量刑過輕，為
    無理由；被告上訴否認犯行，指摘原判決不當，為有理由，
    自應由本院依刑事訴訟法第455 條之1 第3 項之規定，準用
    同法第369 條第1 項前段、第2 項之規定，將原判決撤銷，
    另依第一審通常程序為無罪判決之諭知（法院辦理刑事訴訟
    簡易程序案件應行注意事項第14條參照）。
據上論斷，應依刑事訴訟法第455 條之1 第1 項、第3 項、第45
1 條之1 第4 項但書第3 款、第452 條、第369 條第1 項前段、
第2 項、第301 條第1 項，判決如主文。
中    華    民    國   100    年    2     月    22    日
                  刑事第七庭  審判長法  官  葉明松
                                    法  官  黃玉齡
                                    法  官  戰諭威
以上正本證明與原本無異。
如不服本判決應於收受判決後10日內向本院提出上訴書狀，並應
敘述具體理由。其未敘述上訴理由者，應於上訴期間屆滿後20日
內向本院補提理由書( 均須按他造當事人之人數附繕本) 「切勿
逕送上級法院」。
中    華    民    國  100     年    2     月    22    日
                                    書記官  黃當易